【裁判字號】    99,重上,4
【裁判日期】    990602
【裁判案由】    塗銷所有權移轉登記等
【裁判全文】
臺灣高等法院高雄分院民事判決           99年度重上字第4號
上  訴  人  甲○○
訴訟代理人  湯東穎律師
上  訴  人  丙○○
            己○○
上 列 二人
訴訟代理人  李育任律師
被 上 訴人  華南商業銀行股份有限公司
                      設臺北市○○○路○段38號
法定代理人  乙○○    住同上
訴訟代理人  辛○○    住高雄市苓雅區○○○路148-19號
            張清富律師
            歐陽珮律師
上列當事人間請求塗銷所有權移轉登記等事件，上訴人對於民國
98年11月26日臺灣高雄地方法院97年度訴字第1566號第一審判決
提起上訴，本院於99年5月19日言詞辯論終結，判決如下：
    主  文
上訴駁回。
第二審訴訟費用由上訴人負擔。
    事實及理由
一、被上訴人起訴主張：伊為上訴人甲○○之債權人，上訴人甲
    ○○因擔任訴外人宏亞南電子股份有限公司（下稱宏亞南公
    司）向伊借款之連帶保證人，對伊負有新臺幣（下同）7,26
    0,611 元及相關利息、違約金債務，上訴人甲○○竟於民國
    96年3 月6 日，將其所有如原判決附表一（下稱附表一）所
    示坐落高雄縣湖內鄉○○段1105、1106地號、應有部分均為
    6 分之1 之土地（下稱系爭土地），與其配偶即上訴人丙○
    ○通謀虛偽訂立買賣契約，並於96年3 月26日以贈與為原因
    辦畢所有權移轉登記予上訴人丙○○，上訴人甲○○與上訴
    人丙○○之上開通謀虛偽買賣行為，已致伊之債權受有不能
    清償之危險，伊自得訴請確認系爭土地買賣契約不存在，並
    代位上訴人甲○○請求上訴人丙○○塗銷系爭土地之所有權
    移轉登記。又上訴人丙○○旋於96年4 月27日以系爭土地設
    定本金最高限額抵押權9,600,000 元（下稱系爭抵押權）予
    上訴人己○○，然上訴人丙○○與上訴人甲○○間就系爭土
    地之買賣及所有權移轉行為既屬無效，則上訴人丙○○設定
    抵押權予上訴人己○○即屬無權處分行為，且上訴人己○○
    明知上訴人丙○○與上訴人甲○○間就系爭土地之買賣係通
    謀虛偽，應不受善意保護，而應將系爭抵押權設定登記塗銷
    等情，爰依民法第87條、第242 條、第767 條規定，提起先
    位之訴，求為：(一)確認上訴人甲○○、丙○○間就附表一所
    示不動產之買賣關係不存在，(二)上訴人丙○○就附表一所示
    不動產於附表一所示日期以贈與為原因所為所有權移轉登記
    ，應予塗銷，(三)上訴人己○○就附表一所示不動產所為抵押
    權設定登記應予塗銷之判決。又縱認系爭土地之買賣及所有
    權移轉登記行為為真正，惟上訴人甲○○已將原判決附表二
    （下稱附表二）所示之其他不動產移轉登記予他人，是上訴
    人甲○○除系爭土地外，已無其他財產可供清償，而上訴人
    己○○於為系爭抵押權設定時亦知此情事，其等所為已害及
    伊之債權，伊自得訴請撤銷系爭土地之買賣及移轉登記行為
    ，並請求上訴人丙○○塗銷所有權移轉登記、上訴人己○○
    塗銷系爭抵押權設定登記等情，爰依民法第244 條規定，提
    起備位之訴，求為：(一)上訴人甲○○、丙○○間就附表一所
    示不動產之買賣及所有權移轉登記行為應予撤銷，(二)上訴人
    丙○○就附表一所示不動產於附表一所示日期以贈與為原因
    所為所有權移轉登記，應予塗銷，(三)上訴人己○○就附表一
    所示不動產所為抵押權設定登記應予塗銷之判決。
二、上訴人甲○○辯稱：其對於宏亞南公司僅係單純投資未參與
    實際營運，不清楚公司財務虧損，又其處分系爭土地係因在
    中國大陸投資需要資金，並非為了脫產為目的等語。上訴人
    丙○○、己○○則以：上訴人丙○○自80年起即從事不動產
    買賣生意，而上訴人甲○○於大陸投資生意極需資金，乃將
    系爭土地連同附表二編號2 所示坐落高雄縣湖內鄉○○段97
    7 地號、應有部分6 分之1 之土地（下稱寧靖段土地）出售
    上訴人予丙○○，上訴人丙○○已於96年3 月7 日給付1,00
    0,000 元與上訴人甲○○，另向上訴人己○○借款8,000,00
    0 元，用以給付剩餘之買賣價金5,000,000 元，並提供上開
    3 筆土地設定本金最高限額9,600,000 元之系爭抵押權予上
    訴人己○○，上訴人甲○○與上訴人丙○○間確有買賣關係
    存在，惟基於節稅之考量而以贈與為移轉登記原因，且宏亞
    南公司係自96年5 月10日起未按期攤還借款本息，於上訴人
    甲○○與上訴人丙○○訂立系爭土地買賣契約時，宏亞南公
    司尚正常繳息，上訴人甲○○並無逃避保證債務之必要及意
    圖。又上訴人己○○既已將借款匯給丙○○，而己○○及丙
    ○○之相關銀行帳戶，亦無發現有資金回流之情形，故上訴
    人己○○取得抵押權應屬善意等語，資為抗辯。
三、原審為被上訴人先位聲明勝訴之判決，上訴人不服，提起上
    訴，並聲明：(一)原判決廢棄，(二)被上訴人在第一審之訴駁回
    ，(三)第一、二審訴訟費用由被上訴人負擔。被上訴人答辯聲
    明：(一)上訴駁回，(二)第二審訴訟費用由上訴人負擔。
四、兩造不爭執事項：
  (一)上訴人甲○○擔任宏亞南公司向被上訴人借款之連帶保證人
    ，嗣因宏亞南公司未依約清償，經原審以96年度審重訴字第
    164 號判命上訴人甲○○、宏亞南公司及訴外人曾海洝、庚
    ○○應連帶給付被上訴人7,260,611 元，及自96年5 月10日
    起至清償日止，按年息4.09% 計算之利息，暨自96年6 月11
    日起至清償日止，逾期在6 個月以內者，按上開利率10% ，
    逾期超過6 個月者，按上開利率20% 計算之違約金。
  (二)上訴人甲○○於96年3 月6 日與上訴人丙○○就系爭土地及
    寧靖段土地簽訂買賣契約，並於96年3 月26日，以贈與為原
    因，將系爭土地移轉登記予上訴人丙○○。上訴人丙○○於
    96年4 月27日提供系爭土地及寧靖段土地設定設定本金最高
    限額9,600,000 元之系爭抵押權予上訴人己○○。
  (三)上訴人甲○○與丙○○為夫妻關係。
五、本件就被上訴人先位之訴，即：(一)被上訴人請求確認系爭土
    地買賣關係不存在，並塗銷移轉登記，是否有理？(二)被上訴
    人請求系爭抵押權設定登記應予塗銷，是否有理？分述如下
    ：
  (一)被上訴人請求確認系爭土地買賣關係不存在，並塗銷移轉登
    記，是否有理？
  1.被上訴人主張：伊為上訴人甲○○之債權人，上訴人甲○○
    因擔任訴外人宏亞南公司向伊借款之連帶保證人，對伊負有
    7,260,611 元及相關利息、違約金債務，上訴人甲○○竟於
    96年3 月6 日，將其所有系爭土地，與其配偶即上訴人丙○
    ○通謀虛偽訂立買賣契約，並於96年3 月26日以贈與為原因
    辦畢所有權移轉登記予上訴人丙○○等情，業據提出債權憑
    證及土地登記謄本為證。上訴人甲○○、丙○○則以前揭情
    詞置辯。經查：
  (1)宏亞南公司總資本額為65,000,000元，股份6,500,000 股，
    上訴人甲○○擔任宏亞南公司董事，持股高達1,080,000 股
    ，為所有董事中持股最多者，且較宏亞南公司董事長張中貴
    持股50,000股多出甚多，業經原審調取該院96年度訴審重訴
    字第164 號被上訴人訴請宏亞南公司及上訴人甲○○清償借
    款卷宗核閱屬實，上訴人甲○○對此並不爭執，堪認上訴人
    甲○○對於宏亞南公司之營運握有相當之控制權，就宏亞南
    公司之財務及營運虧損狀況當知之甚詳。而上訴人甲○○除
    於96年3 月6 日出售系爭土地及寧靖段土地予上訴人丙○○
    外；另於96年2 月27日、2 月25日、96年2 月26日出售其所
    有如附表二所示不動產予上訴人丙○○及王俊雄、郭瑞宛等
    人，亦為上訴人甲○○所不否認，上訴人甲○○於宏亞南公
    司於96年5 月10日未依約繳納借款本息前時間緊接之96年2
    月25日至96年3 月6 日間陸續出售附表一、二所示不動產，
    足見上訴人甲○○就系爭土地與上訴人丙○○所訂立之買賣
    契約，顯為脫產以規避債務之通謀虛偽行為，應堪認定。
  (2)上訴人甲○○辯稱：其對於宏亞南公司僅係單純投資未參與
    實際營運，不清楚公司財務虧損云云。惟觀之證人庚○○證
    稱：「95年2 月建廠買設備，……到95年年底財務報表出來
    都是虧損」、「（宏亞南公司96年營運狀況有無起色？）到
    96年4 月份還是沒有起色」、「（公司既然陷於虧損狀況，
    當初的融資是怎麼去處理？）一開始先找自己的股東借貸」
    「（向哪些股東借貸？）很多股東，也有包括甲○○」、「
    （95年年底曾經報告股東公司虧損狀況，甲○○知否？）他
    有參加股東會，他知道」等語（本院卷第83、84頁），顯見
    上訴人甲○○至遲於95年底，早已知悉公司陷於虧損狀況。
    上訴人甲○○辯稱其對於宏亞南公司僅係單純投資未參與實
    際營運，不清楚公司財務虧損云云，尚無可採。上訴人甲○
    ○又辯稱：其處分系爭土地係因在中國大陸投資需要資金，
    並非為了脫產為目的云云，並聲請訊問證人戊○○、丁○○
    。惟查上訴人丙○○在花旗銀行之存款帳戶金額截至96年3
    月3 日止高達12,703,061元，連同在該行之其他投資，總值
    達21,057,246.89 元，此有花旗銀行98年9 月24日（98）政
    查字第23452 號函暨其所附花旗財富管理銀行綜合月結單可
    稽（原審卷第168 至169 頁），顯見上訴人丙○○與上訴人
    甲○○訂立系爭土地及寧靖段土地買賣契約期間，應有足夠
    資力支付全部價金6,000,000 元。而依上訴人丙○○陳稱向
    上訴人己○○借款8,000,000 元之利息是年息5%，每年借款
    利息即高達400,000 元，上訴人丙○○既可以前述存款或投
    資轉換現金給付買賣價金予上訴人甲○○，實無須向上訴人
    己○○借款而負擔高額利息債務之理。且依證人戊○○證稱
    ：「（甲○○投資大陸方面的資金從何而來？）我不知道」
    等語；證人丁○○證稱：「（甲○○投資資金從何而來？）
    我不清楚」等語（本院卷第87、91頁）。縱如上訴人甲○○
    所稱有投資大陸屬實，惟證人戊○○、丁○○既不知上訴人
    甲○○投資大陸之資金從何而來，自無從認為上訴人甲○○
    有出售系爭土地以投資中國大陸之情事。此外，上訴人甲○
    ○又不能舉證以實其說。是上訴人甲○○所辯其處分系爭土
    地投資中國大陸，並非脫產云云，亦無可採。
  (3)至上訴人丙○○辯稱：系爭土地及寧靖段土地買賣價金總價
    為6,000,000 元，其於96年3 月7 日給付現金1,000,000 元
    予上訴人甲○○，其另向上訴人己○○借款8,000,000 元，
    並當日提領8,000,000 元現金交付予上訴人甲○○，其中5,
    000,000 元即系爭土地及寧靖段土地之買賣尾款，其餘3,00
    0,000 元則係其出借予上訴人甲○○之款項，而為擔保上訴
    人己○○借款債權，其除簽立8,000,000 元本票予上訴人己
    ○○供擔保外，並以系爭土地及寧靖段土地為上訴人己○○
    設定系爭抵押權云云。為被上訴人所否認，經查，上開買賣
    價金1,000,000 元、5,000,000 元，並非小額支付，上訴人
    丙○○不以較能保障雙方交易安全之匯款方式為之，而皆以
    現金支付，顯與常情有違。且上訴人甲○○如有資金需求，
    其大可自己以系爭土地及寧靖段土地為上訴人己○○設定抵
    押借款即可，實無須先將系爭土地及寧靖段土地出售過戶予
    上訴人丙○○，再由上訴人丙○○以其名義向己○○借款之
    理。又上訴人甲○○既將系爭土地出售予上訴人丙○○，則
    上訴人丙○○如何調借資金，應與上訴人甲○○無關，惟上
    訴人甲○○竟與上訴人丙○○共同簽發8,000,000 元本票予
    上訴人己○○供擔保（原審卷第48頁），亦與常情有違。況
    上訴人己○○就系爭土地及寧靖段土地所設定系爭抵押權擔
    保債務之債務人竟為上訴人甲○○，而非上訴人丙○○，上
    訴人甲○○反而因出售系爭土地而無端背負8,000,000 元債
    務，甚不合理，此亦有土地登記謄本可稽（原審卷第9 、10
    頁），益證上訴人甲○○、丙○○間就系爭土地並無買賣真
    意，上訴人甲○○、丙○○就系爭土地之買賣為通謀虛偽意
    思表示，至堪認定。上訴人丙○○上開辯解，並無可取。
  2.本件上訴人甲○○、丙○○間就附表一所示不動產訂立買賣
    契約並移轉所有權移轉行為，屬通謀虛偽意思表示，該買賣
    契約及移所有權之物權行為，均屬無效；又宏亞南公司積欠
    被上訴人7,260,611 元及其利息、違約金，且屆期未獲清償
    ，上訴人甲○○為上開債務之連帶保證人，自應負連帶清償
    責任，被上訴人訴請確認附表一所示不動產之買賣關係不存
    在，並代位上訴人甲○○依民法第767 條所有物返還請求權
    規定，請求上訴人丙○○將附表一所示不動產以贈與為原因
    所為之所有權移轉登記予以塗銷，洵屬有據。
  (二)被上訴人請求系爭抵押權設定登記應予塗銷，是否有理？
  1.被上訴人主張：上訴人丙○○於96年4 月27日以系爭土地設
    定系爭抵押權予上訴人己○○，然上訴人丙○○與上訴人甲
    ○○間就系爭土地之買賣及所有權移轉行為既屬無效，則上
    訴人丙○○設定抵押權予上訴人己○○即屬無權處分行為，
    且上訴人己○○明知上訴人丙○○與上訴人甲○○間就系爭
    土地之買賣係通謀虛偽，應不受善意保護，而應將系爭抵押
    權設定登記塗銷等情，業據提出土地登記謄本為證。上訴人
    己○○則以前揭情詞置辯。經查：
  (1)上訴人己○○未曾與上訴人甲○○、丙○○有金錢借貸往來
    ，係經上訴人郭瑞宛介紹，始貸款予上訴人丙○○，並於97
    年貸款5,000,000 元（此款依上訴人丙○○於另案原審97年
    度重訴字第188 號所陳，係其借貸作為向上訴人甲○○購買
    附表二編號1 所示不動產之買賣價金）、8,000,000 元予上
    訴人丙○○，為上訴人己○○所不爭執；上訴人己○○既係
    經上訴人郭瑞宛介紹認識，方初次貸款予上訴人丙○○，兩
    人間並無特殊情誼，且貸款金額高達13,000,000元，上訴人
    己○○竟迄今長達2 年餘期間未曾向上訴人丙○○收取任何
    利息，亦未曾向上訴人丙○○催討償還，復未就上訴人丙○
    ○提供擔保之房地實行抵押權以迅速回收債權，其所為顯與
    民間貸放業者之交易常情不符，難認其貸款為真實。
  (2)次查上訴人己○○於96年4 月27日將5,000,000 元匯予上訴
    人甲○○、而於96年5 月8 日將8,000,000 元匯予丙○○，
    上開2 筆款項，若確係由上訴人丙○○向上訴人己○○借用
    以支付價金，為何1 筆匯予上訴人甲○○，另1 筆卻匯予上
    訴人丙○○，且依上訴人丙○○所稱8,000,000 元均係交付
    予上訴人甲○○，則為何要先匯予上訴人丙○○，嗣由上訴
    人丙○○提領後再將鉅額現金8,000,000 元交付上訴人甲○
    ○，徒增風險及不便。又系爭土地登記為上訴人丙○○所有
    ，苟非上訴人己○○知悉系爭土地係上訴人甲○○、丙○○
    虛偽買賣，衡情焉有要出賣人甲○○共同簽發8,000,000 元
    本票予上訴人己○○供擔保，致上訴人甲○○因出售系爭土
    地而無端背負8,000,000 元債務之理，依上開說明，足認上
    訴人己○○匯款5,000,000 元、8,000,000 元至上訴人甲○
    ○、丙○○帳戶，僅係為製造買賣、借貸之資金流動假象，
    難認雙方有以系爭土地抵押權擔保借款之真意，則上訴人丙
    ○○就系爭土地為上訴人己○○設定之系爭抵押權，應屬虛
    偽不實。是上訴人己○○對於上訴人甲○○、丙○○間就系
    爭土地之買賣及移轉登記係通謀虛偽意思表示，旨在脫產逃
    避債務乙節，即難諉為不知。從而，被上訴人主張上訴人丙
    ○○無權以系爭土地為上訴人己○○設定抵押權，上訴人己
    ○○非屬善意，應不受善意保護，應堪採認。上訴人己○○
    辯稱：其既已將借款匯給丙○○，而其及丙○○之相關銀行
    帳戶，亦無發現有資金回流之情形，故其取得抵押權應屬善
    意云云，並無可採。
  2.上訴人丙○○既未取得附表一所示之不動產之所有權，則上
    訴人丙○○為上訴人己○○設定如附表一所示之抵押權之行
    為，即屬無權處分，而上訴人己○○知悉上訴人甲○○與上
    訴人丙○○就附表一所示不動產買賣及所有權移轉係通謀虛
    偽意思表示，即非民法第87條第1 項但書所謂之善意第三人
    ，自不受民法善意受讓制度之保護。是以，被上訴人訴請上
    訴人己○○將附表一所示抵押權設定登記予以塗銷，亦屬正
    當。
六、綜上所述，被上訴人先位之訴，依民法第87條第1 項、第24
    2 條、第767 條規定，訴請確認上訴人甲○○與上訴人丙○
    ○間就附表一所示不動產之買賣關係不存在，並代位上訴人
    甲○○訴請上訴人丙○○就附表一所示不動產於附表一所示
    日期以贈與原因所為所有權移轉登記應予塗銷，及訴請上訴
    人己○○就附表一所示不動產所為抵押權設定登記應予塗銷
    ，為有理由，應予准許。原審為被上訴人先位之訴勝訴之判
    決，並無不合。上訴意旨，指摘原判決不當，求予廢棄改判
    ，為無理由，應予駁回。本件被上訴人先位之訴既有理由，
    其備位之訴即無審酌之必要，併此敘明。
七、據上論結，本件上訴為無理由，依民事訴訟法第449 條第1
    項、第78條、第85條第1 項前段，判決如主文。
中    華    民    國    99    年    6     月    2     日
                            民事第五庭
                                審判長法官  張明振
                                法      官  魏式璧
                                法      官  曾錦昌
以上正本證明與原本無異。
如對本判決上訴，須於判決送達後20日內向本院提出上訴狀，其
未表明上訴理由者，應於上訴後20日內向本院提出上訴理由書（
均須按他造當事人之人數附繕本）。上訴時應提出委任律師或具
有律師資格之人之委任狀，並依附註條文規定辦理。
中    華    民    國    99    年    6     月    2     日
                                書  記  官  黎  珍
附註：
民事訴訟法第466 條之1 ：
對於第二審判決上訴，上訴人應委任律師為訴訟代理人，但上訴
人或其法定代理人具有律師資格者，不在此限。
上訴人之配偶、三親等內之血親、二親等內之姻親，或上訴人為
法人、中央或地方機關時，其所屬專任人員具有律師資格並經法
院認適當者，亦得為第三審訴訟代理人。
第1 項但書及第2 項情形，應於提起上訴或委任時釋明之。

司法院資訊處製作；財團法人民間司法改革基金會備份。
